【裁判字號】    94,保險上易,12
【裁判日期】    950127
【裁判案由】    給付保險金
【裁判全文】
臺灣高等法院民事判決              94年度保險上易字第12號
上  訴  人  丙○○
訴訟代理人  陳倉富律師
被上訴人（即國華產物保險股份有限公司之承受訴訟人）
            財團法人保險事業發展中心
法定代理人  甲○○
訴訟代理人  乙○○
上列當事人間請求給付保險金事件，上訴人對於中華民國94年1
月7日臺灣臺北地方法院93年度保險字第69號第一審判決提起上
訴，本院於94年1月17日言詞辯論終結，判決如下：
    主  文
上訴駁回。
第二審訴訟費用由上訴人負擔。
    事實及理由
一、按保險業因業務或財務狀況顯著惡化，不能支付其債務，或
    無法履行契約責任或有損及被保險人權益之虞時，主管機關
    得勒令停業派員清理，依前項規定停業清理者，主管機關得
    委託相關機構或具有專業經驗人員擔任清理人；又保險業之
    清理，主管機關應指定清理人為之，並得派員監督清理之進
    行。清理人執行職務，準用第149條之1規定。清理人之職務
    如下︰一了結現務。二收取債權，清償債務。清理人執行前
    項職務，有代表保險業為訴訟上及訴訟外一切行為之權，保
    險法第149條第3項、第149條之8第1、2、3 項分別定有明文
    。本件被上訴人國華產物保險股份有限公司（下稱國華產物
    公司）因業務、財務狀況顯著惡化，不能支付其債務，及無
    法履行契約責任，有損及被保險人之權益，經行政院金融監
    督管理委員會於民國94年11月28日公告，依保險法第149 條
    第3項、第4項規定，勒令該公司停業清理，並委託財團法人
    保險事業發展中心（下稱保險事業發展中心）為清理人，組
    成清理小組，自94年11月18日上午8 時30分起進註清理該公
    司，國華產物公司應將其業務之經營及財產之管理處分權移
    交清理人，原有股東會、董事及監察人之職權，即行停止，
    有行政院金融監督管理委員會94年11月18日金管保二字第09
    402526590號公告、同日金管保一字第09402504002號函、經
    濟部94年11月24日經授商字第09401234320 號函、國華產物
    公司登記事項卡、財團法人保險事業發展中心法人登記證書
    在卷可按（見本院卷86-93頁），是保險事業發展中心依上
    開規定聲明承受訴訟，於法並無不合，合先敘明。
二、上訴人主張：上訴人與國華產物保險公司於90年4 月16日簽
    訂強制汽車責任保險契約，約定保險期間自90年4 月16日中
    午12時起，至92年4 月16日中午12時止。91年1月8日上訴人
    發生交通事故，同年2月1日起疼痛失眠全身無力，同年月8
    日至行政院國軍退除役官兵輔導委員會蘇澳榮民醫院（下稱
    蘇澳榮民醫院）急診，因蘇澳榮民醫院設備不足，當日再轉
    往財團法人羅許基金會羅東博愛醫院（下稱羅東博愛醫院）
    ，經檢查後發現上訴人因車禍引起全身偏癱，左下肢殘廢，
    整日需人看護完全無法行動，符合強制汽車責任保險給付標
    準表第135項「一下肢喪失機能」殘廢第6等級要件，被上訴
    人依約應給付上訴人保險金新台幣（下同）63萬元，詎被上
    訴人以上訴人係中風非意外為由，拒絕理賠，屢經催討，未
    獲置理。為此依保險契約之法律關係及保險法第34條第2項
    之規定，求為命被上訴人賠付殘廢給付保險金63萬元，及自
    91年7月26日起至清償日止，按年息10%計算利息之判決（原
    審為上訴人敗訴之判決，上訴人聲明不服）。並上訴聲明：
    (一)原判決廢棄。(二)被上訴人應給付上訴人63萬元，及自91年
    7 月26日起，至清償日止，按年息10%計算之利息。
三、被上訴人則以：上訴人在系爭交通事故發生後，固受有「左
    脛脛骨骨折、左膝關節血腫」之傷害，並自91年1月8日起至
    同月25日止，在蘇澳榮民醫院住院治療18日，惟同年2月8日
    係因「腦血管病變併左側肢無力」至羅東博愛醫院急診，此
    係腦中風病症，顯非系爭車禍事故所造成，故蘇澳榮民醫院
    於92年6月23日開立之診斷證明書記載其左下肢機能喪失一
    節，係上訴人腦血管病變所造成，與車禍之發生間無相當因
    果關係，被上訴人自無須給付保險金等語，資為抗辯。並答
    辯聲明：上訴駁回。
四、經查，上訴人與國華產物公司訂有強制汽車責任保險契約，
    約定保險期間自90年4月16日中午12時起，至92年4月16日中
    午12時止，並約定上訴人為受益人；91年1月8日上訴人發生
    交通事故，受有「左脛脛骨骨折、合併膝內十字韌帶斷裂」
    等傷害，並自91年1月8日起至同月25日止在蘇澳榮民醫院住
    院治療18日；同年2月8日起至同年4 月10日，因「腦血管病
    變併左側肢無力」於羅東博愛醫院住院治療等情，為兩造所
    不爭執，並有強制汽車責任保險保險證（機車專用）、強制
    汽車責任保險單條款、診斷證明書在卷可按（見台灣宜蘭地
    方法院92年度保險字第14號卷8、9、19-23、28頁，原審卷1
    6-18頁），堪信此部分為真實。
五、茲本件應審究者為：上訴人左側肢體病變是否因系爭交通事
    故所致？查：
  (一)按強制汽車責任保險契約所稱「汽車交通事故」，係指因所
    有、使用或管理汽車所致受害人體傷、殘廢或死亡之事故。
    前項所稱因所有、使用或管理汽車所致受害人體傷、殘廢或
    死亡，係指被保險汽車於道路、停車場或其他供汽車通行之
    地方，發生交通事故，所致受害人體傷、殘廢或死亡；又被
    保險人因所有、使用或管理被保險汽車發生汽車交通事故，
    造成受害人體傷、殘廢或死亡者，不論被保險人有無過失，
    本公司依本保險契約之約定，對受益人給付保險金，系爭強
    制汽車責任保險單條款第2條第7項、第3條分別定有明文（
    見同上保險字第14號卷28頁之後）。是以，系爭保險契約之
    受害人係因交通事故，致生殘廢，被保險人始負給付保險金
    之責，即兩者間須有相當因果關係。
  (二)上訴人主張其因交通事故，致全身偏癱、左下肢殘廢，固據
    提出蘇澳榮民醫院92年6月23日診斷證明書、92年2月21日驗
    傷診斷書為據（見同上臺灣宜蘭地方法院卷8、9頁）。惟上
    開診斷證明書係記載「病名：脛骨骨折合併膝內十字韌帶斷
    裂。醫師囑言：左下肢機能喪失，日常生活須人輔助，須輪
    椅代步，病患因上述病因，於91年1月8日入院，以石膏固定
    ，91年1 月25日出院，共計住院18日」等詞，而驗傷診斷書
    則記載「檢查事項：左脛骨折，疑膝內前十字韌帶斷裂。腦
    中風、左半身偏癱，日常生活須人輔助，須輪椅代步」等情
    ，是上開診斷證明書及驗傷診斷書雖能證明上訴人有腦中風
    、左半身偏癱之症狀，但尚難據此認定該腦中風症狀係因系
    爭交通事故所致。
  (三)又查，上訴人於91年1月8日發生交通事故，致「左脛脛骨骨
    折、合併膝內十字韌帶斷裂」，於蘇澳榮民醫院住院治療18
    日，於同年月25日出院，嗣同年2月8日始因「左側肢無力」
    至羅東博愛醫院急診，經醫師診斷結果為「腦血管病變併左
    側肢無力」，並於同日起至4 月10日於羅東博愛醫院住院治
    療等情，已如前述，是上訴人「左側肢無力」既因「腦血管
    病變」造成，而上訴人於交通事故發生後，在蘇澳榮民醫院
    治療時，並無「左側肢無力」之症狀，至出院十餘日後始生
    「左側肢無力」之症狀，且羅東博愛醫院亦認上訴人「腦中
    風與車禍並無明顯相關性」，有羅東博愛醫院病歷摘要在卷
    可按（見原審卷19頁）。另上訴人於91年12月19日申請宜蘭
    縣政府調解時，宜蘭縣政府亦曾請蘇澳榮民醫院提供上訴人
    之醫療資料，經該院函覆宜蘭縣政府「病人丙○○（即上訴
    人），因車禍造成左腳脛骨骨折，於民國91年1月8日住院，
    由骨科醫師診治，於91年1 月14日，因心臟大及喘，由心臟
    科診治，心臟超音波發現左心房擴大，及風濕性心臟病，有
    輕度二尖瓣閉鎖不全及狹窄，心電圖有心房顫動現象，加上
    病人有高血脂，因此使用心臟病藥及降血脂藥．．．．．。
    病患本身心臟病易引起中風，病患出院後，於骨科門診追蹤
    ，於91年2月1日回診，病人有主訴失眠，因此骨科賈維焯醫
    師開Ativon.05mg 一顆於睡前使用。針對『蘇澳榮民醫院住
    院期間，因病失眠導致中風』這句話有語病，因病人住院間
    因疼痛而失眠，有使用止痛劑止痛以減輕病痛，即可睡眠，
    病人於蘇澳榮民醫院住院期間，並無中風現象」，有蘇澳榮
    民醫院函附卷可稽（見原審卷23頁），綜上，自難認「腦血
    管病變」係因交通事故所造成。
  (四)原審法院囑託行政院國軍退除役官兵輔導委員會臺北榮民總
    醫院（下稱臺北榮民總醫院）鑑定：(1)上訴人於91年1月8日
    交通事故發生後之身體傷害為何，(2)上訴人於91年2月8日之
    後所生身體傷害或病變為何，(3)上訴人因系爭交通事故所致
    前述(1)之傷害而引發(2)之身體病症，其發生機率為若干等情
    （見原審卷52頁），經臺北榮民總醫院鑑定意見為：(1)上訴
    人於91年1月8日交通事故發生後之身體傷害為左脛骨近端無
    移位性骨折，當時上訴人已患有慢性高血壓及心臟衰竭；(2)
    91年2月8日上訴人因左半側中風，住進羅東博愛醫院治療，
    經檢查後發現患有糖尿病及心臟衰竭及肺積水等疾病，同時
    亦有藥物過量等問題；(3)綜前兩點所述，上訴人於91年1 月
    8 日系爭交通事故發生時即患有中風，則與交通事故是有一
    定之關係，惟上訴人之中風時間為91年2月8日，因發生在蘇
    澳榮民醫院91年1 月25日出院之後，故與交通事故並無直接
    關係；另上訴人之中風與其本身之糖尿病、高血壓、心臟衰
    竭等，則有95﹪以上之關係，與交通事故發生之關係甚少等
    語，有該院93年11月9日北總骨字第0930029065 號函附卷可
    稽（見原審卷88頁）。因之，上訴人左下肢殘廢，顯難認係
    因系爭交通事故所造成。從而，上訴人主張其因系爭交通事
    故致全身偏癱、左下肢殘廢，即不足採。
六、上訴人於本院審理中雖主張：因車禍引起骨折十字韌帶斷裂
    致左下肢殘廢云云。然查，上訴人左側肢無力殘廢係因腦血
    管病變即腦中風造成，已如前述，且上訴人於原審及提起本
    件上訴時亦自承「自92年2月1日起疼痛失眠，於92年2月8日
    凌晨於榮民醫院急診即疼痛失眠全身無力，因榮民醫院設備
    不足，當日再轉往羅東博愛醫院，經檢查證實屬中風症狀」
    、「但是中風卻是因為本件車禍而引起，從鑑定中可知車禍
    事故與原告（即上訴人）中風有間接關係」、「因車禍治療
    中第31天因過度疼痛及失眠，加上本身高血壓糖尿病導致間
    接引起腦中風」等語，有起訴狀、93年12月21日言詞辯論筆
    錄及上訴狀在卷可憑（見同上保險字第14號卷6頁，原審卷
    160頁，本院卷5頁），是上訴人空言主張係因車禍造成左下
    肢殘廢，自不足採信。
七、綜上所述，上訴人既無法舉證證明其左下肢殘廢係因發生汽
    車交通事故所造成，從而，依保險契約之法律關係及保險法
    第34條第2項規定，請求國華產物公司給付保險金63萬元，
    及自91年7月26日起至清償日止，按年息10%計算之法定遲延
    利息，為無理由，不應准許。原審為上訴人敗訴之判決，並
    無不合。上訴意旨指摘原判決不當，求予廢棄改判，為無理
    由，應予駁回。
八、本件為判決之基礎已臻明確，兩造其餘之陳述及所提其他證
    據，經本院斟酌後，認為均於判決之結果無影響，亦與本案
    之爭點無涉，自無庸逐一論述，另上訴人左側肢無力殘廢係
    因腦血管病變即腦中風造成，已經羅東博愛醫院及臺北榮民
    總醫院鑑定在卷，自無再送台大醫院鑑定之必要，併此敘明
    。
九、據上論結，本件上訴為無理由，依民事訴訟法第449條第1項
    、第78條，判決如主文。
中    華    民    國    95    年    1     月    27    日
                  民事第五庭  審判長法  官  林丁寶
                                    法  官  陳博享
                                    法  官  蔡芳齡
正本係照原本作成。
不得上訴。
中    華    民    國    95    年    2     月    7     日
                                    書記官  蔡錦輝


司法院資訊處製作；財團法人民間司法改革基金會備份。
